最高法院刑事判決　　　　　　　　　　　　　　　九十一年度台上字第六一二０號
　　上　訴　人　臺灣高等法院高雄分院檢察署檢察官
　　上　訴　人
　　即　被　告　甲○○
　　選任辯護人　林復宏律師
右上訴人等因被告偽造文書等罪案件，不服台灣高等法院高雄分院中華民國九十一年
五月二十九日第二審更審判決（九十年度重上更(四)字第一０二號，起訴案號：台灣高
雄地方法院檢察署八十一年度偵字第一０五０四、一六四二五、二三三五七號），提
起上訴，本院判決如左：
    主  文
原判決撤銷，發回臺灣高等法院高雄分院。
    理  由
本件原判決認定被告甲○○與黃苙誠（原名「黃清風」）、臧嘉琪、汪惟勤（以上三
人均已判刑確定）共同意圖為自己不法之所有，並基於概括之犯意，共謀偽造信用卡
簽帳單向金融機構詐取財物；並約定詐得之款項，其中一半由被告與臧嘉琪均分，另
一半由黃苙誠與汪惟勤均分。先於民國八十一年一月間，分別以被告及臧嘉琪名義，
在高雄市○○區○○路九十七號及九十九之一號設立「展祥（Chan  hsiang）」、「
豪諾（Hao no）」、「毅華（Yi huaor Ihua）」、「自豪（Tzu hao）」等四家珠寶
店。並於同年月三十一日與香港匯豐銀行高雄分行（下稱匯豐銀行）簽約成為該銀行
之信用卡特約商店，而由該銀行於同年二月十二日在上開珠寶店裝設授權端末機一台
。再由被告與汪惟勤、黃清風前往香港，向不詳姓名之成年人購買偽造之「 Visa 、
Mastercard」卡（俗稱白卡）。而自同年二月二十九日起，至同年四月五日止，由汪
惟勤在某不詳處所偽造並無其人之他人姓名於簽帳單上，而偽造完成如原判決附表二
所示之信用卡簽帳三聯單，計三百零一張（詳細彙整如原判決附表一所示）。再由被
告與臧嘉琪分別持其中一聯至匯豐銀行請款，致該銀行陷於錯誤而先後付款計新台幣
（下同）五百萬三千六百元，足以生損害於匯豐銀行等情。因而撤銷第一審判決，改
判仍依牽連犯關係從一重論處被告共同連續行使偽造私文書，足以生損害於他人罪刑
，固非無見。
惟查：(一)、按法院如欲變更檢察官起訴法條或罪名而為判決者，應依刑事訴訟法第九
十五條第一款之規定，於審判期日前踐行告知罪名變更之程序。若不為此項告知程序
，即逕行變更起訴法條或罪名而為判決，其對於訴訟程序之踐行，即非適法。查本件
檢察官就被告行使偽造信用卡部分，其起訴之法條及罪名為刑法第二百零一條第二項
之行使偽造有價證券罪；原判決適用刑事訴訟法第三百條之規定，就此部分變更檢察
官起訴法條及罪名，改依同法第二百十六條、二百二十條、第二百十條之行使偽造準
私文書罪論科；然並未依上開規定於審判期日前踐行告知法條及罪名變更之程序，有
原審訊問及審判筆錄可稽（見原審卷(一)第一三二頁、一七二頁、一九六頁、二一四頁
、卷(二)第一五一頁）。依上說明，其對於訴訟程序之踐行，自非適法。(二)、按有罪判
決書之事實欄，為判斷其適用法令當否之準據，法院應將依職權認定與論罪科刑有關
之事實，翔實記載，然後於理由內說明其憑以認定之證據，並使事實認定與理由說明
互相適合，始為合法。查原判決事實欄內，除記載被告與汪惟勤、黃清風前往香港，
向不詳姓名之成年人購買偽造之「 Visa、Mastercard 」卡以外，並未記載被告有如
何行使偽造之信用卡刷卡之犯罪事實；然其理由內卻說明被告與黃苙誠、臧嘉琪、汪
惟勤共同行使偽造之信用卡刷卡云云，而就此部分論以行使偽造準私文書罪（見原判
決第五面第七、八行、第八面第八行至第十一行），依上說明，已有事實認定與理由
說明不相一致之違法。且原判決認定被告有與汪惟勤、黃清風至香港向不詳姓名之成
年人購買上開偽造信用卡之事實。然並未於事實欄內詳細記載其等向上述不詳姓名之
人購入偽造「 Visa、Mastercard 」卡之類別（即發卡銀行名稱）及其數量若干？亦
未於理由欄內說明其憑以認定該等偽造之「 Visa、Mastercard 」卡，均係被告與汪
惟勤等人至香港向不詳姓名之人所購得之證據及理由，亦有認定事實不憑證據及理由
不備之違誤。(三)、原判決認定被告有行使偽造信用卡刷卡之犯行，而就此部分論以刑
法第二百十六條、第二百二十條、第二百十條之罪。惟查被告犯罪後，刑法第二百零
一條之一業經立法院修正增訂，並經總統於九十年六月二十日公布實施。凡行使偽造
、變造之信用卡、金融卡、儲值卡或其他相類作為簽帳、提款、轉帳或支付工具之電
磁紀錄物，或意圖供行使之用收受或交付於人者，應構成上開增訂條文之罪。被告犯
罪後法律既有變更，業如前述，原判決未依刑法第二條第一項之規定為新舊法之比較
適用，亦有判決不適用法則之違法。(四)、原判決認定被告偽造如其附表二（原判決附
表部分漏未標示「附表二」）所示簽帳單上他人之署押，以偽造信用卡簽帳單向匯豐
銀行詐財得逞，足以生損害於匯豐銀行等情。惟若上述偽造之署名確有其人，且偽造
之信用卡上亦偽（盜）錄有各該發卡銀行之授權密碼。則被告所為，除足以生損害於
匯豐銀行外，似亦足以生損害於被偽簽署押之人及各該發卡銀行。原判決雖採用證人
謝青容在原審之證詞，認定上述簽帳單上偽造之署押均屬虛構，並無其人云云（見原
判決第二面第八行、第六面第一、二行）。惟卷查證人即匯豐銀行職員鄭寶平在第一
審陳稱：「（這些國外卡片，可能在高雄消費嗎？）他們拿帳單來請款時，我們不知
道發卡銀行，帳單未顯示『發卡銀行』，等持卡人否認消費，我們去核對時，才知那
家銀行」等語（見一審卷(一)第一二九頁反面）。似謂真正持卡人否認有持上開偽卡刷
卡消費之情形，且經其等核對結果，始查知上述偽卡之「發卡銀行」。若其所述屬實
，則上述偽卡既有「發卡銀行」，似應有申請人申請發卡之身份資料，及各該「發卡
銀行」核准之授權密碼及信用卡帳號，否則何以能向匯豐銀行詐財得逞？況偽造信用
卡，若屬盜拷複製，亦非無真正持卡人及發卡銀行。原審未深入究明原委，即謂上開
偽造之署押均屬虛構，並無其人，遽認上訴人所為僅足以生損害於匯豐銀行，而不及
於被偽冒簽名之人及各該「發卡銀行」，尚嫌速斷。以上或為檢察官上訴意旨所指摘
，或為本院得依職權調查之事項，應認原判決仍有撤銷發回之原因。又原判決不另為
無罪諭知部分，因與發回部分有審判不可分關係，應併予發回。
據上論結，應依刑事訴訟法第三百九十七條、第四百零一條，判決如主文。
中      華      民      國    九十一    年      十      月    三十一    日
                              最高法院刑事第六庭
                                  審判長法官  吳  雄  銘
                                        法官  池  啟  明
                                        法官  石  木  欽
                                        法官  郭  毓  洲
                                        法官  吳  三  龍
      右正本證明與原本無異
                                              書  記  官
中      華      民      國    九十一    年     十一     月      四      日
